【裁判字號】    97,上,4
【裁判日期】    980526
【裁判案由】    請求返還土地
【裁判全文】
福建高等法院金門分院民事判決             97年度上字第4號
上  訴  人  鄭敏興
訴訟代理人  詹振寧律師
            詹菁菁
被 上訴 人  連江縣政府
法定代理人  陳雪生
訴訟代理人  文鍾奇律師
上列當事人間請求返還土地事件，上訴人對於中華民國97年2 月
5日福建連江地方法院96年度訴字第1號第一審判決提起上訴，並
為訴之減縮、追加，本院於民國98年4 月23日言詞辯論終結，判
決如下：
    主  文
上訴及追加之訴均駁回。
第二審訴訟費用（含追加之訴部分）由上訴人負擔。
    事實及理由
壹、程序部分：
    按第二審程序為訴之變更或追加，非經他造同意，不得為之
    但擴張或減縮應受判決事項之聲明者，不在此限，民事訴訟
    法第446條第1 項但書、第255條第1項第3款定有明文。本件
    上訴人於原審係聲明求為判決：被上訴人應將坐落北竿鄉○
    ○段725、726、727、728、751、480地號土地（下稱系爭土
    地）之所有權登記塗銷後，移轉所有權登記予上訴人所有。
    嗣於本院減縮為：被上訴人就系爭土地之所有權第一次登記
    應予塗銷。另追加請求：確認上訴人就系爭土地之所有權登
    記請求權存在（見本院卷第58頁）。自屬訴之變更追加，就
    減縮部分，核屬減縮應受判決事項之聲明，本無庸經被上訴
    人同意，惟此訴之減縮、追加亦經被上訴人於本院民國98年
    4 月23日言詞辯論期日同意（見本院卷第75頁），則被上訴
    人既同意上訴人為本件訴之減縮、追加，本院自得予以審理
    ，且因減縮範圍內使訴訟繫屬歸於消滅，本院無須就該減縮
    部分更為裁判（最高法院76年台上字第1659號判決意旨參照
    ），合先敘明。
貳、實體部分：
一、本件上訴人主張：連江縣北竿鄉○○段725、726、727、728
    、751地號5 筆土地（重測前分別為連江縣北竿鄉○○○段
    390、389、388、387、396地號，下稱725、726、727、728
    、751地號土地）皆係上訴人之祖產地，且725、726、727、
    728 地號土地上本有上訴人所有之祖厝一棟，民國54年間因
    軍方擴建通往軍用機場之長虹一號道路工程，認上開祖厝橫
    置道路要衝須予以拆除，被上訴人乃與其協定，承諾俟覓得
    適當建地後派兵工另建平房一棟，作為拆除上開祖厝之補償
    ，同時徵用725、726、727、728地號土地以闢建道路。嗣被
    上訴人未覓地蓋屋，馬祖防衛司令部乃於54年9月4日將訴外
    人北竿鄉鄉長陳一鵬坐落連江縣北竿鄉○○段480 地號土地
    （重測前為連江縣北竿鄉○○○段177地號，下稱480地號土
    地），連同地上建蓋之水泥平房一棟劃歸上訴人所有，作為
    拆除上訴人上開祖厝之補償。而陳一鵬當時以該水泥平房之
    四鄰俱為機關團體不宜民居為由，慫恿上訴人將該建物售予
    馬祖區漁會，後馬祖區漁會復於86年間將該建物轉售於連江
    縣警察局北竿分駐所使用，惟上開買賣標的皆僅及於地上建
    物，並未包含480地號土地，故480地號土地所有權仍屬上訴
    人所有。再因軍方當時賠償之上開建物及480 地號土地面積
    僅33.552平方公尺，與其被徵用之725、726、727、728地號
    土地價值顯不相當，況軍方徵用土地時亦未給予任何補償金
    ，故725、726、727、728地號土地自仍屬上訴人所有。而上
    訴人多次向被上訴人陳情申請歸還，皆未獲置理，爰依民法
    第767條之法律關係提起本件訴訟。
二、被上訴人則以：其已分別在65年4月14日、65年4月30日辦理
    系爭土地總登記，並登記為所有權人，則上訴人就480 地號
    土地及725、726、727、728、751 地號土地之所有權回復請
    求權時效，應分別自65年4月14日、65年4月30日起算至80年
    4月13日、80年4月29日時效完成。上訴人既未在時效完成前
    ，向被上訴人為回復所有權之請求，且遲至95年9 月12日始
    向連江縣地政事務所提出祖產地歸還申請書；縱認該申請書
    之提出，有向被上訴人請求回復所有權登記之意思表示，且
    縱認725、726、727、728、751 地號土地為上訴人祖產、並
    假設480 地號土地經被上訴人承諾轉讓與上訴人，作為昔日
    拆屋之賠償，惟因上訴人之請求權時效已經完成，依民法第
    144條第1項規定，被上訴人自得拒絕給付。又725、726、
    727、728地號土地，為北竿鄉公所奉被上訴人核准，於56年
    7 月間，辦理「興建塘岐國民住宅（新街）計畫」用地。稽
    諸被上訴人與上開國宅申請戶簽訂之728 地號土地租賃契約
    ，就有關土地界址之約定載明：「東至鄭敏興」，足證 725
    、726、727、728 地號土地，僅與上訴人所有土地相鄰，而
    非屬上訴人所有。再54年間軍方擴建長虹一號道路工程時，
    固曾拆除上訴人之舊屋一棟，惟因當時馬祖地區土地之地籍
    ，尚未經調查測量，該屋坐落之確實位置，實無從得知。況
    上訴人已經領取補償金，無從再行主張該屋權利之餘地。另
    被上訴人從未承諾以480 地號土地及其上建屋予上訴人作為
    賠償。而480 地號土地原係由北竿鄉公所經管，嗣因連江縣
    警察局為興建北竿分駐所，經被上訴人於84年5 月間同意辦
    理移撥，並變更管理機關為連江縣警察局。至該地上建物原
    為馬祖區漁會北竿舊辦公室房舍，經連江縣警察局以127,38
    0 元向馬祖區漁會價購取得，自非上訴人所有等語，資為抗
    辯。
三、原審為上訴人敗訴之判決，上訴人不服，提起上訴，並為訴
    之減縮、追加，上訴聲明：（一）原判決廢棄。（二）被上
    訴人就系爭土地之所有權第一次登記應予塗銷。（三）確認
    上訴人就系爭土地之所有權登記請求權存在。被上訴人答辯
    聲明：上訴駁回。
四、兩造不爭執事項：（見本院卷第52頁）
    725、726、727、728、751地號土地已於65年4月30日由被上
    訴人辦理第一次所有權登記，被上訴人為所有權人，而 480
    地號土地亦由被上訴人於65年4 月14日辦畢所有權登記，被
    上訴人同為所有權人。
五、本件經依民事訴訟法第463條準用同法第270條之1第1項第 3
    款規定，整理並協議簡化爭點如下：（見本院卷第52、76頁
    ）
（一）上訴人之請求權是否罹於時效？
（二）如未罹於時效，上訴人是否為系爭土地之所有權人？並得
      請求被上訴人塗銷所有權登記？
（三）上訴人得否提起本件確認之訴？
六、上訴人之請求權是否罹於時效？
（一）按請求權，因15年間不行使而消滅；消滅時效，自請求權
      可行使時起算；時效完成後，債務人得拒絕給付，民法第
      125條前段、第128條前段、第144條第1項分別定有明文。
      而已登記不動產所有人之回復請求權，雖無民法第125 條
      消滅時效規定之適用（大法官會議釋字第107 號解釋參照
      ）。然司法院大法官會議釋字第107 號解釋所謂已登記之
      不動產，無消滅時效之適用，其登記應係指依吾國法令所
      為之登記而言。倘土地尚未依吾國法令登記為被上訴人所
      有，而登記為國有後，迄今已經過15年，被上訴人請求塗
      銷此項國有登記，上訴人既有時效完成拒絕給付之抗辯，
      被上訴人之請求，自屬無從准許（最高法院70年台上字第
      311 號判例意旨參照）。另不動產所有權之回復請求權，
      應適用民法第125 條關於消滅時效之規定，故所有人未經
      登記之不動產，自被他人占有而得請求回復之時起，已滿
      15年尚未請求者，不問占有人之取得時效已否完成，而因
      消滅時效之完成即不得為回復之請求（最高法院40年台上
      字第258號判例意旨參照）。
（二）725、726、727、728、751地號土地已於65年4月30日由被
      上訴人辦理第一次所有權登記，被上訴人為所有權人，而
      480地號土地亦由被上訴人於65年4月14日辦畢所有權登記
      ，被上訴人同為所有權人之事實，為兩造所不爭執，並有
      土地登記謄本、土地所有權附卷可稽（見原審卷第72至77
      、196至199、219 頁）。上訴人就系爭土地既未依我國法
      令登記為所有權人，則其主張依民法第767 規定塗銷被上
      訴人就系爭土地所為之所有權登記，自仍有民法第125 條
      消滅時效規定之適用，而上訴人遲至95年9 月12日始向連
      江縣地政事務所提出祖產地歸還申請書（見原審卷第20頁
      ），並於96年1月12日提起本件訴訟（見原審卷第2頁），
      距離被上訴人就系爭土地登記為所有權人之65年4 月14日
      及65年4 月30日，顯已超過15年，並經被上訴人提出時效
      抗辯，自已罹於15年之消滅時效。
（三）本件上訴人民法第767 條所有權塗銷登記請求權既已罹於
      時效，則就上訴人是否為系爭土地之所有權人？並得請求
      被上訴人塗銷所有權登記等爭點，自無庸予以審酌。
七、上訴人得否提起本件確認之訴？
（一）按原告提起確認之訴，若原告之給付請求權之消滅時效已
      完成者，經他造為時效抗辯後，自無即受確認判決之法律
      上利益。上訴人之所有權塗銷登記請求權，及所有權移轉
      登記請求權，均已因被上訴人為時效抗辯而罹於時效而消
      滅，則上訴人所提確認之訴部分，自屬無即受確認判決之
      法律上利益，從而上訴人所提起確認之訴部分，亦非正當
      （最高法院84年台上字第1392號判決意旨參照）。
（二）本件上訴人之所有權塗銷登記請求權，業因被上訴人為時
      效抗辯而罹於時效，已如上述，揆諸上開說明，上訴人所
      提確認之訴部分，自屬無即受確認判決之法律上利益，從
      而，上訴人所提確認之訴部分，亦有未合。
八、綜上所述，上訴人依民法第767 條規定，請求被上訴人塗銷
    系爭土地之所有權第一次登記，並於本院追加確認上訴人就
    系爭土地之所有權登記請求權存在，因其請求權已罹於消滅
    時效，並經被上訴人提出時效抗辯，則其請求，均有未合，
    不應准許。原審為上訴人敗訴之判決，即無不合。上訴意旨
    指摘原判決不當，求予廢棄改判，為無理由，應與追加之訴
    併予駁回。
九、本件事證已臻明確，兩造其餘攻擊、防禦方法及未經援用之
    證據，經本院審酌後認對判決結果不生影響，爰不一一論列
    ，附此敘明。
十、據上論結，本件上訴及追加之訴均為無理由，依民事訴訟法
    第449條第1項、第78條，判決如主文。
中    華    民    國    98    年    5     月    26    日
                  民事庭審判長法  官  沈宜生
                              法  官  陳坤地
                              法  官  陳容正
以上正本證明與原本無異。
如不服本判決，應於收受送達後20日內向本院提出上訴書狀，其
未表明上訴理由者，應於提出上訴後20日內向本院補提理由書狀
（均須按他造當事人之人數附繕本）。上訴時應提出委任律師或
具有律師資格之人之委任狀；委任有律師資格者，另應附具律師
資格證書及釋明委任人與受任人有民事訴訟法第466條之1第1項
但書或第2項（詳附註）所定關係之釋明文書影本。
                              書記官  李麗鳳
中    華    民    國    98    年    5     月    26    日
附註：
民事訴訟法第466條之1（第1項、第2項）：
對於第二審判決上訴，上訴人應委任律師為訴訟代理人。但上訴
人或其他法定代理人具有律師資格者，不在此限。
上訴人之配偶、三親等內之血親、二親等內之姻親，或上訴人為
法人、中央或地方機關時，其所屬專任人員具有律師資格並經法
院認為適當者，亦得為第三審訴訟代理人。

司法院資訊處製作；財團法人民間司法改革基金會備份。
